【裁判字號】    98,上易,4
【裁判日期】    981231
【裁判案由】    妨害自由等
【裁判全文】
福建高等法院金門分院刑事判決           98年度上易字第4號
上  訴  人  福建金門地方法院檢察署檢察官
被      告  甲○○
選任辯護人  劉緒倫律師
            李宗輝律師
上列上訴人因被告妨害自由等案件，不服福建金門地方法院97年
度易字第59號，中華民國98年2月10日第一審判決（起訴案號：
福建金門地方法院檢察署97年度偵字第343號），提起上訴，本
院判決如下：
    主  文
上訴駁回。
    理  由
一、本案經本院審理結果，認檢察官雖起訴被告甲○○涉犯有刑
    法第140條第2項之侮辱公署罪、同法第304第1項之強制罪及
    第138條之損壞公務員職務上掌管物品罪等罪嫌，惟經原審
    調查結果，認被告所為與刑法第140條第2項、第304條及第
    138 條規定之犯罪構成要件不合；此外復查無其他積極證據
    足證被告涉有公訴人所指述之前開侮辱公署罪、強制罪及損
    壞公務員職務上掌管物品罪等犯行，因不能證明被告犯罪，
    因而判決被告無罪，經核並無不當，應予維持，並引用第一
    審判決書記載之證據及理由（如附件）。
二、查關於被告甲○○另犯刑法第138條損壞公務員職務上掌管
    物品罪犯行之事實，已據檢察官於起訴書犯罪事實欄第一段
    倒數第6行、第5行敘及（見檢察官起訴書第2頁所述，本院
    卷第3頁背面第16行、17行），僅係起訴書證據並所犯法條
    欄第二段核被告所為論罪法條部分，漏引刑法第138條；而
    公訴檢察官於98年1月13日審理時陳稱，前開被告所犯刑法
    第138條損壞公務員職務上掌管物品罪與原起訴被告所犯刑
    法第140條第2項之侮辱公署罪、同法第304第1項之強制罪有
    想像競合之關係等語在卷（原審卷第104頁）。故檢察官起
    訴書係漏引前揭刑法第138條犯罪法條而已，蒞庭公訴檢察
    官於上開原審陳稱主張：「我們認為應該追加138條毀壞公
    務員掌管物品罪」等語（原審卷第104頁），尚有誤會。另
    原判決理由欄第一段第5行、第6行所載：「公訴人所為追加
    起訴」，「並追加起訴」等語，核屬贅語，本判決不予引用
    ，併予敘明。
三、訊據被告甲○○堅決否認有公訴人所指訴之侮辱公署罪與強
    制罪及損壞公務員職務上掌管物品罪等犯行，辯稱：1 、97
    年7月8日晚上有晚宴，是歡送消防局局長黃怡凱榮升台北消
    防署專員，餐宴上有些來自台灣林長耕議員之朋友，在餐宴
    上要求吃完餐宴要赴金寧鄉之百花樓KTV唱歌，要求其本人
    賞光。因當日晚上10點至11點之間，其本人原來在議會休息
    室，迨休息至10點至11點左右，其本人就去百花樓赴約。當
    其本人到百花樓KTV時，幾個金門縣籍議員（李誠智、楊永
    立、林長耕）與臺灣的朋友都離開了，結果KTV之服務生告
    訴其本人說他們走了，嗣經其詢問服務生為什麼那些朋友這
    麼快就離開，服務生則告訴其本人是警察臨檢，致林長耕議
    員等人與台灣的朋友喝得不高興就離開。2、嗣經其本人打
    電話給金寧派出所所長曾有慶要瞭解狀況，並於電話裡表明
    其身分是議長，在百花樓KTV請所長過來一下，當時所長曾
    有慶在電話裡原答應說好，馬上過來，迨電話結束後，其本
    人在百花樓KTV等待二十餘分鐘，結果所長曾有慶並未依約
    前來。在其本人等待所長之時刻，當要離開時遇到其朋友石
    永城（石永城名片上有印李誠智議員的助理），石永城發覺
    其本人有喝酒，故要請其本人搭乘他的車，隨後其本人就搭
    乘石永城車子回議會，其本人之司機則開車跟在其所搭乘石
    永城車子後面，而由石永城送其本人回議會。3、迨車子抵
    達議會時，因警察局剛好與其任職之議會距離大約只有八十
    公分高的短牆的相隔，其本人臨時起意遂去找警察局長。其
    本人到警察局之目的是想要向局長林文全抱怨，因該局所屬
    金寧派出所所長曾有慶於電話中原有答應其本人要到百花樓
    KT V，結果竟未到。事情之經過大致是如此，故才有本案的
    發生。4、其本人不承認有犯罪。
四、被告辯護人為被告辯護略稱：1、被告主觀上並無侮辱公署
    之故意；且被告並未實施強制行為，故亦無未遂可言。2、
    被告在警察局局長辦公室之時間甚為短暫，且當時為下班時
    間，不致於有不特定的人會前往，且該處在二樓，並非不特
    定人可共見共聞的地方。3、被告本身有固定之司機陳志明
    ，且被告於當天晚上又是乘坐石永城之車輛，由石永城之司
    機徐國征開車，另一位則是被告之同伴石永城，共有四人（
    被告、石永城、陳志明、徐國征）。被告當晚本來是要回議
    會，因警察局剛好就在議會隔壁，故被告才臨時想要到警察
    局去找局長聊聊，並非蓄意要去侮辱公署；且被告當天亦非
    率眾。4、被告自認為與警察局局長交情深厚，即使深夜亦
    時常互訪，故被告於當晚到警察局找局長並非如檢察官所指
    述之用辭『闖至警察局長辦公室』。被告於案發日當晚並未
    踹警察局長林文全辦公室與寢室隔間之木門，因局長辦公室
    與寢室隔間之木門，該木門材料係很薄三合板，故被告於推
    門時，三合板受固定門拴頂住，因承受反作用力，致造成三
    合板下方稍有輕微之龜裂，然該龜裂並非係被告踹門所造成
    。如果是踹門的話，在受力處應有凹痕，然本件並無木門受
    踹致有凹痕現象，故公訴人所指被告踹門應與事實不合。被
    告就警察局局長辦公室之門僅係用力推門而已，並非施暴力
    於木門。
五、檢察官上訴意旨略以：
1、有關妨害金門縣警察局副局長李煌山睡眠權利部分：李煌山
   確係遭被告故意大力敲門始遭無端中斷正常睡眠，有「刑警
   隊長蕭欽杰證述」、「職務報告書」、「移送書」等附卷可
   憑，且在移送書中更將被告窮兇惡極行徑登載甚明，原審未
   探究「地方警察未便在法庭完全陳述擁地方預算民意首長惡
   行」之心境，逕認被告未大力拍(踹)門、未達使用暴力程度
   ，顯有錯誤。
2、有關妨害金門縣警察局局長林文全睡眠權利部分：原審判決
   於理由內認：「…可見案發當時僅甲○○一人曾進入林文全
   局長辦公室內，隨即聽到叩門聲，則該行為應是被告所為無
   疑。又被告雖辯稱未踹林文全辦公室與寢室隔間木門，且依
   卷附林文全辦公室木門照片，其損壞之部位是腳踢不到的位
   置，其損壞係被後面之門栓擠壓造成云云。然查被告當時倘
   若只是拍門，即便有門栓存在，厚達數公分之木門，當不致
   如卷附照片所示於其門後之底部龜裂數公分，且依其破損的
   情形及部位觀之，倘若係以腳力踹，則損壞之部位理應該在
   較高處，損壞情形亦當不止如前述之輕微龜裂，參以前述損
   壞程度及其裂隙起至底部之情形，約與一般用腳尖踢門所能
   造成之情形相當，應認該扇木門受損係遭被告以腳尖踢擊使
   然，是以，被告所為逾此程度之辯解，即無可採。」等語，
   顯見原審已具體認定「被告確有以一定力道踹門」。故被告
   於夜半擅自率眾自行闖至警察局長辦公室，並用力踹林文全
   辦公室與寢室隔間木門，並造成木門損壞，自係強暴行為。
   按刑法第304條第1項所稱之「強暴」者，乃以實力不法加諸
   他人之謂，並不以直接施諸暴力於他人為必要，即屬間接施
   力於物體，而已足以影響於他人者，亦足當之。刑法第304條
   之強制罪，主要係懲罰行為人以「強暴」、「脅迫」之方法
   ，妨害他人意思決定之自由，故行為人除客觀上須以「強暴
   」、「脅迫」為手段，以使人行無義務之事或妨害人行使權
   利之行為以外，主觀上亦應有妨害他人意思決定之犯意，始
   足當之；又「強暴」、「脅迫」，祗以所用之強脅手段足以
   妨害他人行使權利，或足使他人行無義務之事為已足，並非
   以被害人之自由意思完全受其壓制為必要。故林文全之睡眠
   中斷雖非被告踢門造成，仍有強制未遂犯之適用。
3、縣警局長辦公室及警察局時有因勤務狀況不同，而隨時有不
   特定人前往拜會、研討、請求…之可能，故其辦公室外員警
   、其他機關人員、民眾皆隨時可能會存在，此處所怎會係非
   「不特定人得以共見共聞之情況」？被告係在酒後，故意率
   眾至警察局踢館，其用意當然係要以「言語、舉動等方法使
   公務機關難堪，以減損公署之威嚴」等情，當時警察局長、
   副局長辦公室當然仍屬公署及人員隨時可能增加範圍，故被
   告所為當然有在侮辱公署範疇。
六、本院查：
1、按本案警方之職務報告書及移送書（見金門縣警察局刑案偵
   查卷字第28頁至第29頁及97年度偵字第343號偵查卷第1頁至
   第3頁）係分別經由金門縣警察局刑警隊長蕭欽杰製作之文書
   及金門縣警察局製作之文書，依刑事訴訟法第159條第1項之
   規定，係屬被告以外之人於審判外之書面陳述；而上開文書
   並非經常處於可受公開檢查（Public Inspection）之狀態，
   且設有錯誤，亦難以發現而得及時糾正，故其真實之保障性
   不高，參照刑事訴訟法第159條之4立法理由，自非屬該條第1
   款之『公務員職務上製作之紀錄文書、證明文書』，而公訴
   人亦未舉證證明上開文書係「於可信之特別情況下」所製作
   之文書，亦不符該條第3款文書得為證據之要件。故檢察官上
   訴所論及之上開職務報告書及移送書應屬無證據能力，自難
   資為被告有罪之證明依據。
2、被告於案發當時，固有拍打金門縣警察局副局長李煌山寢室
   之木門，嗣李煌山亦有甦醒等情。然李煌山於98年1月13日在
   原審審理時證稱：「（問：那天晚上睡覺的時候是否聽到被
   告謝議長喊起床？）聽是有聽到，有叫起床，但是不是很確
   定，第二次比較確定，應該是直接敲我房間的門，但是我不
   確定是誰，但是我確定是敲我的門，第一次是敲我旁邊房間
   的門。」；「（問：敲門幾次？）就這二次，都是敲兩三下
   叫起床的樣子。」；「（問：聲音大不大？）普通的聲音。
   」等語在卷（原審卷第106頁至第108頁）。公訴人雖以本案
   蕭欽杰隊長出具之職務報告書，證明被告係故意大力敲門，
   且移送書中更將被告窮兇惡極行逕登載甚明，因而認原審未
   探究「地方警察未便在法庭完全陳述擁地方預算民意首長惡
   行」之心境，逕認被告未大力拍(踹)門、未達使用暴力程序
   ，顯有錯誤云云。惟查，職務報告書、移送書，並無證據能
   力，已如上述。檢察官上訴，仍逕以前述「移送書」、「職
   務報告書」之審判外書面陳述，據以推論被告犯罪，顯與證
   據法則不合。
3、又證人即刑警隊長蕭欽杰於同日在原審審理時亦證稱：「（
   問：被告到樓上找局長過程請敘述一下？）我就陪議長，還
   有他的朋友，從我們隊部的樓梯上去，因為議長知道局長的
   寢室，走到副局長的辦公室的時候，可能看到副局長辦公室
   有燈，所以就拍打辦公室的門，要叫他起床，議長拍完之後
   ，就馬上離開往局長的辦公室前進。」等語（原審卷第122頁
   、119頁），由此可知被告當時拍打警察局副局長李煌山寢室
   門的力道不大，以致於李煌山並未聽到第一次拍門及叫喊的
   聲音。則被告單純拍門顯未使用暴力，是以警察局副局長李
   煌山縱使因第2次拍門醒來而中斷其睡眠，核與刑法第304條
   強制罪須以強暴、脅迫使他人行無義務之事或妨害他人行使
   權利行為之犯罪構成要件不相當。
4、查本案被告於97年7月8日縣議會歡送消防局局長黃怡凱榮昇
   警政署專員，於宴請完畢後回議長辦公室休息，當時參加歡
   送之部分議員陪同台灣友人至上開百花樓KTV，迨被告休息至
   當日晚間11時左右，乃應邀至百花樓KTV向議員及友人打招呼
   ，嗣被告抵達時，議員與友人均已因有警員臨檢離去，被告
   遂即電金門縣警察局金寧派出所所長曾有慶，要求所長曾有
   慶前來百花樓KTV，當時所長曾有慶亦答應，惟被告等待許久
   未見所長曾有慶到達，遂撥電話找警察局局長林文全，因手
   機通了未接，故被告又撥勤務中心電話，請局長林文全回電
   ，亦因未回電，被告乃於當日晚間11時39分直接至金門縣警
   察局刑警隊找局長，並請內線叫局長，惟等待許久無回應，
   被告認為局長有意迴避，遂直接至局長辦公室，途中因見副
   局長室有燈，乃拍門叫起床，繼續至局長室旁之會客室，等
   待約十分鐘左右，因局長仍未出來，被告乃至局長辦公室拍
   門叫起床，隨即又進入局長室旁之會客室，嗣等待約三、五
   分鐘後，局長林文全出面至會客室，被告見局長林文全出面
   後，僅說：「文全啊，作朋友是這樣做法的嗎？平常你找我
   像7- 11全天候服務，換我找你，你竟然是這個樣子，你官架
   子也太大了吧！」等語，說完隨即離去；而局長林文全又與
   在場之縣議員林長耕聊了約一小時各等情，核與證人即警察
   局局長林文全於同日在原審審理時證稱：「當天我睡著以後
   蕭大隊長用警用電話打給我，、、，蕭大隊長告訴我議長在
   會客室，我請他等一下，、、，因為我平常跟他（被告）交
   情算不錯，我當時睡眼惺忪，我看到議長及幾個人在那邊，
   我問他什麼事，議長很不高興說，你平常找我，隨時找得到
   ，我找你你都避不見面。、、、。」，「（問：你和被告謝
   議長是什麼交情？朋友交情嗎？）（和議長）公誼與私誼都
   不錯。他平常也會到警察局來聊天。」，「（問：你們平常
   也會交誼聊天？而且經常碰面而且聊到很晚？）有過」等語
   大致相符（原審卷第114頁、115頁、111頁）。是由上開過程
   所述，可見被告並無侮辱公署及以強暴脅迫妨害他人行使權
   利之主觀犯意甚明。再者，依證人林文全局長於原審審理時
   之上開證述可知，足見被告因與警察局局長林文全顯然確有
   相當交情，故被告於案發當晚，因久候不耐，遂上樓至局長
   室並用力推踢門導致木門下方輕微裂痕之情形，尚難遽認被
   告係基於侮辱公署或強制罪之故意而為上開行為。
5、依前揭警察局刑案偵查卷宗第31頁照片所示，警察局長辦公
   室之大型門扇為左右二片式，其左片門扇下方僅有輕微龜裂
   並無凹痕，而其龜裂處在門扇門栓處，除有上開照片可證外
   ，亦有金門縣警察局97年12月29日金警刑字第0970019711 號
   函說明該局長室大門損壞部分輕微，修復後即可使用與所附
   修復後之照片4張在卷可稽（原審卷第49頁至第51頁）。而被
   告係以腳尖踢擊上開警察局長辦公室之大型左片門扇下方等
   情業據原審認定在案。檢察官起訴意旨雖指稱被告以腳猛力
   踹開局長辦公室與寢室門，致該木門底部因而破損云云。惟
   依一般常理以觀，苟被告係以腳猛力踹開局長室木門，則該
   木門經用力踢擊處，理應留有踢擊之凹痕存在始合情理，惟
   依前開警察局刑案偵查卷宗第31頁照片所示並無存留凹痕痕
   跡，亦如前述；而本案公訴人及警方並未舉證證明上開門扇
   確有經用力踢擊之凹痕存在。由上說明，公訴人指稱被告以
   腳猛踹開木門云云，核與前揭照片所留存之客觀事實不合。
   由此足證被告並未以腳猛踹開木門而無實施強暴，妨害警察
   局局長林文全睡眠權利之行使及故意至明。
6、又刑法第140條第2項侮辱公署罪，需行為人在不特定人得以
   共見共聞之情況下，以輕蔑之言語、舉動等方法使公務機關
   難堪，以減損公署之威嚴，始足當之。經查，被告拍踢木門
   喊叫起床之地點為金門縣警察局二樓局長辦公室及副局長辦
   公室等情，已如前述。而本案發生時間係在晚上12時左右，
   並非一般人得以隨意進入之地方，此觀被告於案發當晚進入
   縣警察局時，亦係在一樓刑警隊會客室等待逾二、三十分鐘
   即明，故被告在二樓局長及副局長辦公室外之作為，即不可
   能為不特定人所見聞，可見於當時環境狀況當非「公然」甚
   明。再者，被告拍踢木門、喊叫起床之目的僅在於喚醒局長
   及副局長，藉以表達被告個人對金寧警察所所長曾有慶爽約
   之不滿，與對警察局長林文全避不見面之不悅，並非欲以此
   羞辱金門縣警察局。徵諸證人即警察局局長林文全於前開原
   審審理時另證稱：「第二點他（即被告）講到百花樓的事，
   他說議員同仁有反應，他在我會客室前後坐十幾分鐘就離開
   。」等語（原審卷第114頁、111頁），可知上開警察局局長
   林文全於被叫醒起床接見後，被告確實有向警察局局長林文
   全表達避不見面之不悅情緒後即行離去等情亦明。是由上述
   說明，被告單純拍打與踢縣警局辦公室與寢室隔間木門，衡
   情應未達侮辱之程度，且上開行為亦非公然，核與刑法第140
   條第2項所規定侮辱公署罪之構成要件自有未合，從而自難遽
   論被告以上開公然侮辱公署罪責。
7、末按刑法第138條所稱公務員職務上掌管之物品，係指公務員
   因執行職務所掌管與該職務有直接關係之物品而言；倘係警
   察局辦公室之供處理一般事務之靜態設備，既非警察局長因
   執行職務所掌管與該警察局長職務有直接關係之物品，自非
   屬刑法第138條所稱公務員職務上掌管之物品。查警察局長林
   文全辦公室與寢室隔間之木門僅係警察局長辦公室之供處理
   一般事務之靜態設備而已，並非警察局長因執行職務所掌管
   與該警察局長職務有直接關係之物品。且本案案發時，金門
   縣警察局局長林文全亦非在執行職務，可見前述警察局長林
   文全辦公室與寢室隔間之木門自非刑法第138條所稱公務員職
   務上掌管之物品甚明。故被告之上揭腳踢行為，核與刑法第
   138條所稱損壞公務員職務上掌管物品罪之犯罪構成要件自有
   未合，從而自難遽論被告以上開損壞公務員職務上掌管物品
   罪責。又依前述卷附木門照片觀之（警察局刑案偵查卷宗第
   31頁），雖明顯可見僅大門左片門扇板底部有一線裂隙，其
   門扇整體仍在等情，有上揭照片可證；參照前揭金門縣警察
   局97年12月20日金警刑字第0970019711號函覆稱：因損壞部
   分輕微，修復後即可使用，並無收取材料費用及工資等語，
   亦有上揭函在卷足憑（原審卷第49頁）。是由上開說明，被
   告之前述用力推踢行為雖造成前開警察局局長室大門左片門
   扇板底部有一線裂隙而造成損壞，核屬犯刑法第354條之普通
   毀損罪，然該刑法第354條之普通毀損罪，依刑法第357條之
   規定，須告訴乃論。本件被告雖另涉犯有前述刑法第354條之
   普通毀損罪，惟本件僅係由金門縣警察局移送，並未由有告
   訴權人知悉犯人之時起於六個月內提出告訴，故本件被告所
   另犯前開刑法第354條之普通毀損罪，因未經合法告訴，本院
   無從予以審就，併予敘明。
8、綜上調查，被告辯稱並非故意公然侮辱官署，且無強制罪之
   故意，亦無損壞公物員職務上掌管物品罪之犯意等情，應堪
   採信。本件公訴人所舉之證據因均不足以證明被告確有如起
   訴書所指之侮辱公署罪與強制罪及損壞公務員職務上掌管物
   品罪等犯行；此外又查無其他積極事證足認被告涉有何犯行
   ，因不能證明被告犯罪，自應諭知被告為無罪之判決。原審
   經調查結果，認無法證明被告犯有前述侮辱公署罪與強制罪
   及損壞公務員職務上掌管物品罪等犯行，因而判決被告無罪
   ，經核並無不當，應予維持。
七、檢察官仍執前詞，提起上訴，惟經本院審核檢察官前揭上訴
    理由結果，認檢察官之前開上訴理由仍不足以證明被告確涉
    犯有上述侮辱公署罪與強制罪及損壞公務員職務上掌管物品
    罪等犯行，因均不符合犯罪構成要件，故認檢察官之上訴為
    無理由，應予駁回。
據上論結，應依刑事訴訟法第373條、第368條，判決如主文。
本案經檢察官張益昌到庭執行職務。
中    華    民    國    98    年    12    月    31    日
                刑事庭    審判長法  官  沈宜生
                                法  官  陳容正
                                法  官  陳坤地
上正本證明與原本無異。
如不服本判決，應於判決收受送達後10日內向本院提出上訴書狀
，其未敘述上訴之理由者並得於提起上訴後10日內向本院補提理
由書狀（均須按他造當事人之人數附繕本）。
                                書記官  黃月瞳
中    華    民    國    99    年    1    月     4    日

司法院資訊處製作；財團法人民間司法改革基金會備份。
